臺灣桃園地方法院民事判決　　　　　　　　　 　　 　九十二家訴字第八一號
　　原　　　告
　　即反訴被告　乙○○
　　訴訟代理人　陳傳中　律師
　　　　　　　　蔡銘書　律師
　　被　　　告
　　即反訴原告　甲○○
　　訴訟代理人　許桂挺　律師
右當事人間請求確認婚姻關係存在等事件，於中華民國九十三年七月六日言詞辯論終
結，本院判決如左：
    主　  文
確認原告與被告婚姻關係存在。
訴訟費用由被告負擔。
准反訴原告與反訴被告離婚。
訴訟費用由反訴被告負擔。
    事    實
甲、本訴部分
壹、原告方面：
  一、聲明：如主文所示。
  二、陳述：
    （一）、緣原告於民國（下同）七十六年十月二日與被告結婚，依法舉行公開儀
            式且宴請賓客，並為結婚之登記。婚姻初期，夫妻感情甚為融，對未來
            懷有諸多美好期許，怎奈此等對未來憧憬隨著子女的出世，生活壓力地
            日益增重，早已消磨殆盡。爭執與口角亦不停地於倍感壓力的生活中不
            斷上演，夫妻雙方對應付柴米油鹽等生活瑣事已極為吃力，實無多餘心
            力琢磨、改善雙方之感情。最終，當被告向原告提出離婚請求之際，因
            原告正值母喪，早已心力交瘁，實無力挽回，只得於百般無奈下答應。
    （二）、復因原告與被告對離婚之程序，生效要件等相關法律規定全然不知，僅
            見報章雜誌中諸多替他人辦理離離手續等分類小廣告，是原告與被告遂
            電詢離婚相關事宜。洽詢過程中，對方僅告知，若欲離婚之雙方已備妥
            離婚協議書，然缺證人者，其酌收費用新台幣（下同）三千元；倘無離
            婚協議書，需代為提供、撰寫並提供證人者，酌收費用六千元。承前所
            述，因原告與被告對離婚程序及法律相關規定實不知悉，遂允諾後者。
            然約定日期當日，僅一名自稱吳月秀之女子前往約定地點，除代原、被
            告雙方撰寫離婚協議書內容，證人欄位簽上其自稱之姓名外，並於另一
            證人欄位簽上「鮑太華」及出生年月日等字跡，此由離婚協議書證人欄
            位上皆為同一人之筆跡可知。
    （三）、按兩願離婚，應以書面為之，有二人以上證人之簽名並應向戶政機關為
            離婚登記，民法第一千零五十條定有明文。雖證人之簽名不限於作成離
            婚證書時即刻為之，但該以後補簽名之證人，必須於離婚當事人兩造離
            婚時在場，直接見聞離婚當事人兩造有離婚之合意，並願負責證明者，
            始足當之（六十九年台上字第九六八號判決參照）。是離婚協議書上之
            證人需係對離婚當事人兩造離婚之事實及合意直接見聞、知悉者，然系
            爭案件，離婚協議書上證人之簽名實僅由證人吳月秀一人為之，「鮑太
            華」並未親自見聞，是原、被告兩造間之協議離婚要難謂符合民法一千
            零五十條規定。綜上所陳，狀請鈞院鑒核，速賜判決訴之聲明，以保權
            益，而符法治。
  三、證據：提出
            鮑太華。
貳、被告方面：
  一、聲明：原告之訴駁回。
    （一）、緣兩造於七十六年十月二日結婚，惟婚後因原告性格暴戾，動輒因細故
            毆打被告。九十一年十一月三十日凌晨零時許，於當時雙方位於桃園縣
            平鎮市○○街九十五號之住處，原告即又因照顧子女問題之爭執，基於
            傷害之故意動手痛毆被告，致被告受有頭部外傷併頭部鈍傷、古上嘴角
            撕裂傷、左耳紅腫、左手擦傷、左膝鈍傷及臀部鈍傷等傷害，有桃園地
            方法院檢察署九十二年度偵字第一二八九號起訴書可證。
    （二）、嗣後被告因不堪原告同居之暴力虐待，乃向原告提出離婚之要求，而原
            告則以被告撤回右開對其所提之傷害告訴為條件，故兩造乃於九十二年
            二月六日電詢報紙中「專辦離婚」之分類廣告，並由自稱吳月秀之女子
            ，攜帶離婚協議書，至兩造住處，經兩造簽名其上，後證人吳月秀亦簽
            名蓋章於其上，而證人吳月秀又稱另一證人鮑太華因臨時有事不克赴現
            場，故已先行簽章於離婚協議書上，並由其以電話由兩造分別與自稱鮑
            太華之男子確認兩造願意離婚之意思。嗣兩造即據上開離婚協議書辦理
            離婚登記，隨之被告亦撤回對原告所提傷害告訴。
    （三）、按「民法第一千零五十條僅規定兩願離婚應以書面為之，並應有二人以
            上證人之簽名，並無證人須與當事人素相熟識之限制，故簽名於離婚書
            面之證人，縱與當事人素不相識，兩願離婚之效力亦不因此而受影響」
            ，最高法院二十八年上字第三五三號著有判例。又「民法第一千零五十
            條所謂二人以上證人之簽名，固不限於作成離婚證書時為之，亦不限於
            協議離婚時在場之人，始得為證人，然究難謂非親見或親聞雙方當事人
            確有離婚真意之人，亦得為證人．．．」，最高法院六十八年台上字第
            三七九二號亦著有判例。則兩造離婚之見證人固與兩造並不相熟，而證
            人鮑太華亦非於作成離婚協議書時當場簽名，然其卻係均屬親自聽聞兩
            造有離婚真意之人，揆諸上開判例，兩造離婚之方式既難謂與法定方式
            有違，故原告之主張並非有理由。
參、本院依職權向桃園縣平鎮市戶政事務所函調兩造於九十二年二月二十六日申辦離
    婚登記相關資料。
乙、反訴部分：
壹、反訴原告方面：
  一、聲明：准反訴原告與反訴被告離婚。
  二、陳述：
    （一）、按「婚姻無效、確認婚姻成立或不成立、撤銷婚姻、離婚或夫妻同居之
            訴，得合併提起，或於第一審或第二審言詞辯論終結前，為訴之變更、
            追加或提起反訴。」，民事訴訟事法第五百七十二條第一項定有明文。
    （二）、又按「夫因細故將其妻毆打後，用木枷鎖禁在房，自應認為不堪同居之
            虐待。」，最高法院三十三年上字第四二九三號著有判例。又「夫妻之
            一方受他方不堪同居之虐待者，他方得請求離婚，民法第一千零五十二
            條第一項第三款定有明文。所謂不堪同居之虐待，只須夫妻之一方對於
            他方，予以身體上或精神上不可忍受之痛苦，而不堪繼續同居者，即為
            相當，不須受連續虐待多次或須受毆重傷時，始得請求離婚。」，最高
            法院八十四年台上字第三九四號亦著有判例。
    （三）、誠如前述，反訴被告於兩造婚姻生活中動輒因細故痛毆傷害反訴原告，
            且依其下手傷害反訴原告之方式亦顯已於逾常人所可忍受之程度，而
            嚴重損害反訴原告之人性尊嚴，且因反訴被告習慣性之婚姻暴力，兩造
            之婚姻亦顯已發生嚴重之破綻而難以維持，並已協議離婚。故倘鈞院認
            為兩造之前開離婚並未具備法定方式而無效，即兩造婚姻關係仍繼續存
            在，則反訴原告自得依民法第一千零五十二條第一項第三款及同條第二
            項之規定請求鈞院以裁判准予兩造離婚。
  三、證據：提出診斷證明書乙份為證。
貳、反訴被告方面：
  一、聲明：反訴原告之訴駁回。
  二、陳述：
    （一）、按夫妻之一方受他不堪同居之虐待者，得向法院請求離婚，民法第一千
            零五十二條第一項第三款定有明文。所謂「不堪同居之虐待」，係指「
            予身體上或精神上不可忍受之痛苦，至不堪繼續同居者而言，如非客觀
            的已達於此程度，不容夫妻之一方，以主觀之見解，任意請求與他方離
            婚（最高法院三十四年上字三九六八號判例參照）。又夫妻共同生活係
            以誠摯相處為基礎，此基礎若未動搖，偶而勃谿動手毆打，自難謂為虐
            待；若已動搖，縱未動手，亦難謂非虐待，故一方主張受他方不堪同居
            之虐待時，必須就雙方共同生活之全盤情況而觀察，以斷定其虐待事實
            之有無（最高法院八十四年台上字第一三九九號判決參照），合先敘明
            。
    （二）、查本件反訴離婚事件，被告即反訴原告主張「反訴被告於兩造婚姻生活
            中動輒因細故痛毆傷害反訴原告，且依其下手傷害反訴原告之方式亦顯
            已逾常人所可忍受之程度，而嚴重損害反訴原告之人性尊嚴」云云，與
            事實認知實有南轅北轍之差距。蓋反訴被告因母喪之悲慟，久久無法平
            復，而反訴原告非但無法體諒反訴被告當時悲痛心境，尚於此際藉生活
            細故為由與反訴被告起爭執，反訴被告實無力理會反訴原告之諸多感受
            ，遂僅以冷漠態度面對，然終卻熬不過反訴原告之取鬧，遂動手毆打反
            訴原告，然此並非反訴被告多次動手紀錄中的乙次，反為雙方婚姻存續
            期間唯一乙次。而此是否已違反反訴原告所謂之虐待及是否已致不堪繼
            續同居之程度，實有再三審酌考量之必要。蓋殊難謂反訴被告僅因唯一
            一次錯誤之舉即屬所謂虐待，進而致反訴原告無法繼續與反訴被告同居
            等，足以構成民法第一千零五十二條第一項第三款裁判離婚之事由。
    （三）、復按民法第一千零五十二條第一項各款以外，難以維持婚姻之重大事由
            者，夫妻之一方得請求離婚，同法第二項定有明文。至於是否有難以維
            持婚姻之重大事由，其判斷標準為婚姻是否已發生破綻而無回復之希望
            ，此不可僅由原告以喪失維持婚姻意欲之主觀面加以認定，而應依客觀
            標準，即難以維持婚姻之事由，是否已達於倘處於同一境況，任何人均
            將喪失維持婚姻希望之程度以決之（九十一年家上字第二三六號判決參
            照）。
    （四）、又被告即反訴原告固以罹患優憂鬱症為請求鈞院判准離婚之另一理由，
            並提出桃園縣壢新醫院之診斷證明書為憑。惟查，該診斷證明書僅能證
            明被告有罹患憂鬱症之事實而已，至於得到此項病症之原因，是否與原
            告即反訴被告之所謂暴力行為有因果關係，則屬無可議。蓋以：
        １、據該診斷證明書所載，被告首次經診斷為憂鬱症之時間為九十一年十月
            二十四日，當時尚未發生毆打之行為（該行為發生於九十一年十一月三
            十日），時間上之落差適足以反證被告即反訴原告之憂鬱症與原告即反
            訴被告之毆打行為無涉。
        ２、雖然該診斷證明書中有「９１. １１. ２４因先生暴力，而引發恐懼不
            安，診斷憂鬱症合併急性壓力反應」等字樣，惟此部分之陳述中，前半
            部分實係被告即反訴原告就診時之主訴，後一部分始為醫師之診斷結果
            。故如謂醫師亦確診憂鬱症係因原告毆打行為而起，尚乏依據。
        ３、末查，系爭診斷書上亦表明「本診斷書不適用於申請緩征（召）及訴訟
            用」，顯見醫院方面亦對於此診斷書之做為證據用途持保留之態度。從
            而，既專業之醫師對於引發被告憂鬱症之原因尚屬不能確定，則是否得
            逕自以之作為判決離婚之依據，即非無疑。
參、本院依職權調閱本院九十二年易字第三六五號家暴傷害案件全案卷宗、函請財團
    法人臺灣兒童暨家庭扶助基金會桃園分事務所為訪視。
    理　　由
甲、本訴部分：
一、按「確認法律關係之訴，非原告有即受確認判決之法律上利益者，不得提起之；
    確認證書真偽或為法律關係基礎事實存否之訴，亦同。前項確認法律關係基礎事
    實存否之訴，以原告不能提起他訴訟者為限。」，民事訴訟法二百四十七條第一
    項、第二項定有明文。又此所謂「即受確認判決之法律上利益」者，係指法律關
    係之存否不明確，原告主觀上認其在法律上之地位有不安之狀態在，而且此種不
    安之狀態，能以確認判決將之除去之者。若縱經法院判決確認，亦不能除去其不
    安之狀態者，即難認有即受確認判決之法律上利益。本件原告主張其與被告間於
    九十二年二月六日所為之離婚協議無效，其等婚姻關係仍存在，該項法律關係之
    存否不明確，致原告在私法上之地位有不安之狀態或受侵害之危險，原告依法提
    起本件確認訴訟，應認有即受確認判決之法律上利益，合先敘明。
二、本件原告主張兩造於七十六年十月二日結婚，嗣於九十二年二月六日至戶政事務
    所辦理離婚登記之事實，業據原告提出
    中壢市戶政事務所九十二年九月二日桃中戶字第０九二０００八四二六號函、桃
    園縣平鎮市戶政事務所九十二年十月二十一日桃平戶字第０九二０００八０七四
    號函附兩造離婚登記申請書、離婚協議書等在卷足按，復為被告所不爭執，原告
    此部分主張自堪信為真實。又原告主張兩造雖於系爭離婚協議書上簽名，且有證
    人吳月秀之簽名及印文，但證人鮑太華並未在場親自見聞或知悉兩造離婚之合意
    ，且離婚協議書上「鮑太華」之署押、印文，亦非其所親簽及蓋印之事實，業據
    原告到庭陳述明確，復為被告當庭所不爭執（見本院九十二年十二月十六日言詞
    辯論筆錄），堪認原告之上開主張為真實。
三、按兩願離婚，應以書面為之，有二人以上證人之簽名，並應向戶政機關為離婚之
    登記，民法第一千零五十條定有明文。次按民法第一千零五十條所謂二人以上證
    人之簽名，固不限於作成離婚證書時為之，亦不限於協議離婚時在場之人，始為
    證人，然究難謂非親見或親聞雙方當事人確有離婚真意之人，亦得為證人。本件
    兩造於九十二年二月六日所簽訂之系爭離婚協議書雖經吳月秀、鮑太華之簽章其
    上，惟鮑太華之簽名、印文均非其本人所為，且其既未於兩造為離婚協議之際在
    場見聞，亦未知悉親聞兩造確有離婚之真意，依上開說明，鮑太華自非上開規定
    所謂之「證人」，則兩造間之協議離婚即未具備應有二人以上證人之要件，而不
    生效力，從而，原告訴請確認兩造之婚姻關係存在為有理由，應予准許。
乙、反訴部分：
一、本件反訴原告主張：緣兩造於七十六年十月二日結婚，婚後因反訴被告性格暴戾
    ，動輒因細故毆打反訴原告。九十一年十一月三十日凌晨零時許，於當時雙方位
    於桃園縣平鎮市○○街九十五號之住處，反訴被告即又因照顧子女問題之爭執，
    基於傷害之故意動手痛毆反訴原告，致反訴原告受有頭部外傷併頭部鈍傷、古上
    嘴角撕裂傷、左耳紅腫、左手擦傷、左膝鈍傷及臀部鈍傷等傷害。反訴被告於兩
    造婚姻生活中動輒因細故痛毆傷害反訴原告，且依其下手傷害反訴原告之方式亦
    顯已於逾常人所可忍受之程度，而嚴重損害反訴原告之人性尊嚴，且因反訴被告
    習慣性之婚姻暴力，兩造之婚姻亦顯已發生嚴重之破綻而難以維持，並已協議離
    婚。反訴原告依民法第一千零五十二條第一項第三款及同條第二項之規定請求擇
    一判准兩造離婚等語。反訴被告則以：反訴被告因母喪之悲慟，久久無法平復，
    而反訴原告非但無法體諒反訴被告當時悲痛心境，尚於此際藉生活細故為由與反
    訴被告起爭執，反訴被告實無力理會反訴原告之諸多感受，遂僅以冷漠態度面對
    ，然終卻熬不過反訴原告之取鬧，遂動手毆打反訴原告，然此為雙方婚姻存續期
    間唯一乙次。殊難謂反訴被告僅因唯一一次錯誤之舉即屬所謂虐待，進而致反訴
    原告無法繼續與反訴被告同居等，足以構成民法第一千零五十二條第一項第三款
    裁判離婚之事由。又被告即反訴原告固以罹患優憂鬱症為請求鈞院判准離婚之另
    一理由，惟該診斷證明書僅能證明反訴原告有罹患憂鬱症之事實而已，至於得到
    此項病症之原因，是否與原告即反訴被告之所謂暴力行為有因果關係，則屬無可
    議等語資為抗辯。
二、反訴原告主張兩造於七十六年十月二日結婚，因兩造前於九十二年二月六日協議
    離婚，因未具備應有二人以上證人之法定離婚要件，而不生效力，兩造之婚姻關
    係現仍在續中之事實，已如前述，並有
    事實，自堪信為真實。又反訴原告主張婚後因反訴被告性格暴戾，動輒因細故毆
    打反訴原告。九十一年十一月三十日凌晨零時許，於當時雙方位於桃園縣平鎮市
    ○○街九十五號之住處，反訴被告即又因照顧子女問題之爭執，基於傷害之故意
    動手痛毆反訴原告，致反訴原告受有頭部外傷併頭部鈍傷、古上嘴角撕裂傷、左
    耳紅腫、左手擦傷、左膝鈍傷及臀部鈍傷等傷害之事實，固提出九十一年十二月
    二日診斷證明為證。惟查反訴原告對於反訴被告於兩造婚姻關係存續中，動輒因
    細故毆打反訴原告之事實部分，並未舉任何事證以明其說，復參以本院依職權調
    閱九十二年易字第三六五號家暴傷害案件卷證窺知，兩造於九十一年十一月三十
    日凌晨零時許，確係因照顧子女問題發生爭執，反訴被告動手打反訴原告二巴掌
    後反訴原告跌倒後，致受有前揭傷害等情（見台灣桃園地方法院檢察署九十二年
    度偵字第一二八九號傷害案件九十二年一月二十一日訊問筆錄），自堪信反訴原
    告所受前揭傷害，應係兩造夫妻間偶發之爭執磨擦所受之傷害甚明，是反訴原告
    主張前開反訴被告長期動輒毆打云云，既無法證明，本院自無從遽予憑信。按夫
    妻之一方受他方不堪同居之虐待者，得向法院請求離婚，民法第一千零五十二條
    第一項第三款定有明文。夫妻共同生活係以誠摯相處為基礎，此基礎若未動搖，
    偶而勃谿動手毆打，自難謂為虐待；若已動搖，縱未動手，亦難謂非虐待，故一
    方主張受他方不堪同居之虐待時，必須就雙方共同生活之全盤情況而觀察，以斷
    定其虐待事實之有無，及是否達於不堪同居虐待之程度。查本件反訴原告所受前
    揭傷害，既係屬兩造間偶發性爭執所致者，已如前述，反訴原告復未舉其他事證
    以明反訴被告長期以來對其有何肢體暴力傷害行為，而造成原告身體上及精神上
    不可忍受之痛苦，確已達於不堪同居虐待之程度，是原告依民法第一千零五十二
    條第一項第三款規定訴請裁判離婚，要屬與法不合，為無理由，應駁回之。
三、按「有前項以外之重大事由，難以維持婚姻者，夫妻之一方得請求離婚。但其事
    由應由夫妻之一方負責者，僅他方得請求離婚。」，民法第一千零五十二條第二
    項定有明文。查夫妻一方之行為雖不備民法第一千零五十二條第一項各款之要件
    ，然只須按其事由及情節在客觀上確屬難以維持婚姻生活者，亦得依同條第二項
    之規定請求離婚，是否為難以維持婚姻之重大事由，其判斷標準為婚姻是否已生
    破綻而無回復之希望，婚姻之破綻不僅需一方主觀上已喪失維持婚姻之意願，且
    客觀上該難以維持婚姻之事實，須達任何人處於同一環境下，均喪失維持婚姻意
    願之程度。故所謂「難以維持婚姻之重大事由」，即指婚姻關係已破綻，而達不
    能婚姻共同生活之程度，於判斷上，須斟酌婚姻關係中當事人之行為、態度、年
    齡、性格、教育程度、有無別居狀態及其時間之久暫綜合考量。本件兩造間自九
    十一年十一月三十日前開爭執發生，致反訴原告因而受傷後，反訴原告即對反訴
    被告提起傷害告訴，其後兩造簽立未具法定要件之前開離婚協議書，據以辦理
    離婚登記，隨之反訴原告亦撤回對反訴被告所提傷害告訴之事實，為兩造所不爭
    執，且兩造自前開離婚協議後，分居迄今，未見彼此間有任何復合之跡象，反訴
    原告亦當庭表達主觀上已無繼續維持婚姻之意願，客觀上反訴被告亦無克盡婚姻
    責任之可能，且兩造分居期間已不加聞問對方生活情況，婚姻中夫妻彼此扶持之
    特質蕩然無存，更遑論心靈之契合，宛如兩個個體分別存在，婚姻之意義盡失，
    應認兩造間存有難以維持婚姻之重大事由，從而，反訴故原告依民法第一千零五
    十二條第二項規定訴請離婚，並無不合，應予准許。
四、兩造其餘主張及所提證據與本院上開論斷無涉或無違，不予贅述。
據上論結，本件原告之訴為有理由，反訴原告之訴為有理由，依民事訴訟法第七十八
條，判決如主文。
中　　　華　　　民　　　國　　九十三　　年　　　七　　　月　　 二十　　 日
                                    臺灣桃園地方法院家事法庭
~B法　官　汪智陽
右正本係照原本作成
如對本判決提起上訴須於判決送達後二十日內向本院提出上訴狀
中　　　華　　　民　　　國　　九十三　　年　　　七　　　月　　 二十　　 日
~B書記官　陳月桂
